【裁判字號】    99,易,126
【裁判日期】    990518
【裁判案由】    妨害自由
【裁判全文】
臺灣苗栗地方法院刑事判決               99年度易字第126號
公  訴  人  臺灣苗栗地方法院檢察署檢察官
被      告  丁○○
選任辯護人  黃燕光律師
上列被告因妨害自由案件，經檢察官提起公訴（98年度偵字第59
52號），本院判決如下：
    主  文
丁○○共同犯強制罪，處拘役伍拾伍日，如易科罰金，以新臺幣
壹仟元折算壹日
    事  實
一、丁○○於民國97年1 月21日18時30分許，在苗栗縣竹南鎮○
    市路○ 段162 號、乙○○（另案判決確定）受僱擔任現場負
    責人之京華當舖處，見甲○○無力償還前向京華當舖借款之
    本息，竟與乙○○、丙○○（另案判決確定）及1 位姓名年
    籍不詳的成年男子，共同基於妨害自由之犯意聯絡，先由乙○○、黃光明共同毆打甲○○，造成甲○○受有鼻部挫傷、
    左眼結膜下出血等傷害（傷害部分業已撤回告訴，另經檢察
    官為不起訴處分）且關閉該當舖大門使甲○○無法離去，迫
    使甲○○須以電話向親友籌款，以立即清償借款，而以此強
    暴行為妨害甲○○自由還款及離去之權利。嗣經甲○○以向
    親友借款之機會，委請友人葛繼勝報警並向乙○○、丙○○
    及丁○○等人佯稱其親人將前來清償，乙○○、丙○○及丁○○始將該址大門開啟，任甲○○離去。
二、案經臺灣苗栗地方法院檢察署檢察官檢察官簽分偵查起訴。
    理  由
一、本件被告丁○○及辯護人對於下列供述證據、非供述證據的
    證據能力均不爭執（參審卷99年3 月9 日準備程序筆錄第3
    頁、99年5 月4 日審判筆錄第9 至13頁），且無違法取得或
    顯不可信之情形，本院自得將之採為認定本件犯罪事實存否
    之證據，附此敘明。
二、訊據被告丁○○否認有強制犯行，辯稱：有做過的事情判伊
    罪伊一定沒話說，伊沒做過的事情判伊有罪很不公平，伊沒
    有打過甲○○也沒有妨害他的自由，伊為什麼要與他和解。
    伊僅是載丙○○到那邊而已，以後警察叫伊拿身分證出來伊
    一定不會拿出來，嚇都嚇死了等語。
三、惟查：
  (一)證人即被害人甲○○證稱：「（問：97年1 月21日為什麼會
    去京華當舖？）那時候是乙○○叫我過去商談債務的問題。
    」、「（問：你去的時候有幾個人在場？）我記得有4 個。
    」、「（問：到那裡之後是在那裡商談債務？）京華當舖的
    1 樓。」、「（問：一樓有4 個人？）對。」、「（問：門
    有關起來嗎？）那時候門沒關。」、「（問：為什麼後來到
    2 樓去？）乙○○叫我到2 樓。」、「（問：有幾個人跟上
    去？）4 個人都上去。」、「（問：4 個人上去之後，他們
    對你做什麼事？）他們打我。」、「（問：4 個人都有打你
    嗎？）是丙○○、乙○○有動手打我。」、「（問：其他兩
    個在做什麼？）其他兩個在旁邊。」、「（問：打完之後呢
    ？）丙○○叫我到樓下打電話給親人借錢。」、「（問：你
    到樓下去時，店門是開還是關？）那時候是關著。」、「（
    問：什麼時候關起來你知道嗎？）我不太記得。」、「（問
    ：你打給誰借錢？）打給我朋友葛繼勝。」、「（問：你怎
    麼跟他講？）我跟他說我在那邊沒辦法出來，他們打我。」
    、「（問：你有暗示葛繼勝去報警嗎？）我跟他說我在哪裡
    。」、「（問：從打電話到警察來，隔了多久？）我記得是
    10幾分鐘。」、「（問：這段時間鐵門有沒有再拉開？）在
    我打電話給葛繼勝到警察來這期間鐵門就拉開了。」、「（
    問：為什麼他們要把鐵門拉開？）這個我不是很清楚，他們
    就突然把鐵門拉開了。」、「（問：從他們把鐵門拉開到警
    察來這中間，那4 個人有出去嗎？）我記得沒有，我一走出
    去門口警察就到了。」、「（問：警察來之後，你怎麼跟警
    察說？）我跟他說我被關在2 樓，也有被打。警察就把在場
    的人的資料寫下來。」、「（問：所以警察抄寫資料的那幾
    個人都是在店裡面的嗎？）對。我知道警察有寫資料，但我
    不知道他寫的內容是什麼。」、「（問：警察有盤問他們，
    問他們有沒有打你嗎？）我知道警察有與他們對談，但那時
    我人已經在門口外了，警察走進去與他們講的內容我不清楚
    。」、、「（問：你下樓看到開門之後，除了警察之外，還
    有沒有人進去？）沒有。」、「（問：你能指認當初在現場
    帶你上2 樓及打你的人嗎？）乙○○及丙○○我認得出來，
    其他我已經沒什麼印象了。」、「（問：乙○○跟丙○○有
    跟你和解嗎？）針對傷害部分兩人有跟我和解。」、「（問
    ：提示偵字第1755號卷第28到30頁，在檢察官訊問時你的供
    述是否都實在？）都實在。」、「（問：你在檢察官訊問時
    說案發當天是3 個人把你帶到京華當舖的二樓，到底是3 人
    還是4 人帶你上該處2 樓？）應該是4 人。」、「（問：為
    什麼在檢察官偵訊時說3 人？）我也忘記了，但我知道是4
    人。」、「（問：提示警卷第52頁，你在警詢說是4 個人把
    你帶到該處2 樓，是否實在？）是4 人，在檢察官訊問時說
    3 人是當時講錯了。」等語（以上參審卷99年5 月4 日審判
    筆錄第3 至8 頁）。
  (二)證人甲○○於偵查時證稱：當天是店長乙○○打電話約伊到
    店裡做債務協商，但是伊沒有能力1 次還清，黃光明等人毆
    打伊，逼迫伊還錢，造成伊左眼結膜出血淤傷、鼻子挫傷流
    鼻血。當時伊被限制自由後有聯絡朋友葛繼勝前來解圍【參
    警卷第50至51頁】。當天講一講就喝令伊到店裡2 樓，伊於
    京華當鋪2 樓被打完後被帶到樓下，發現當時的店門是關的
    ，根本無法離開。警察到時京華當鋪已將門打開了，因為乙○○親自與葛繼勝通話，葛繼勝有答應會過來，所以他們才
    把鐵門打開。伊有與警察碰面，伊有對警察說被他們打。打
    電話給葛繼勝大約5 分鐘後，警察就到場，並把他們在場人
    的姓名及年籍資料抄下來、、【以上參97年度偵字第1755號
    卷第28至30頁】。當天現場有4 個人不讓伊離開，不出聲音
    ，透過丙○○逼迫伊叫人拿錢過來。伊被帶到2 樓毆打後，
    鐵門就被關上。在伊被逼債過程中，那4 人均圍在伊旁邊【
    以上參98年度偵字第5952號卷第12至13頁】等語。
  (三)是由證人甲○○的上述證詞，參酌卷附為恭紀念醫院診斷證
    明書所示（參警卷第60頁），可知其係證稱乙○○於97年1
    月21日18時30分許，要求其至京華當鋪商討債務問題，其到
    京華當鋪後，發覺乙○○、丙○○及另2 位姓名年籍不詳的
    成年人4 人在場，其表示沒有能力一次還清。斯時，乙○○
    喝令其上2 樓，乙○○等人並將京華當鋪1 樓鐵門關上阻止
    其離去。嗣其到該處2 樓後，乙○○、丙○○聯手毆打其，
    使其受有鼻部挫傷、左眼結膜下出血等傷害，並逼迫其還錢
    ，其即打電話予友人葛繼勝表示被毆打情事，要求葛繼勝到
    場解圍並暗示報警。後來其、乙○○等4 人下1 樓，葛繼勝
    與乙○○通電話後，乙○○等人方將鐵門拉開讓其離去。當
    其打電話給葛繼勝後5 分鐘左右，警察即到場，其在京華當
    鋪門口遇到警察，告知警察其被打。警察在京華當鋪有抄寫
    包括乙○○、黃光明在內3 人的年籍資料，此3 人即是向其
    逼債不讓其離開當鋪之人。上述限制其行動自由之4 人，其
    認得乙○○、丙○○2 人，其餘2 人沒有印象。乙○○及丙○○2 人有就傷害部分與其和解，其餘2 人沒有和解等情。
  (四)證人葛繼勝於檢察官訊問時證稱：甲○○和伊對話的內容，
    與甲○○向檢察官所陳述者相同。伊向竹南分局勤務中心報
    案稱有1 位甘先生被人押在京華當鋪後，並未到京華當鋪，
    只有在當日晚上10時許打電話問甲○○平安否。嗣於97年1
    月22日中午見到甲○○時，甲○○問伊要怎麼辦，伊建議甲○○去驗傷，甲○○當時有明顯被打過的瘀傷等語（參97年
    度偵字第1755號卷第29頁）。
  (五)證人即警員潘隆恩證稱：「（問：查獲經過為何？）當時我
    們是巡邏班，勤務中心接獲通報說那邊有傷害案件，到京華
    當舖之後，發現京華當舖內有3位人員，店內沒有看到被害
    人，可能在店外其他地方，我們就針對店內的3 位人員做了
    解，了解過程中，一開始店舖人員不承認打被害人，我們就
    請他們回派出所接受調查。此時廖伊俐說被害人在外面，我
    們就把被害人載到派出所，之後就交給呂天祿。」、「（問
    ：你們一到達現場時，到底被害人人在何處？）我沒有看到
    被害人。」等語；證人即警員廖伊莉證稱：「（問：查獲的
    過成為何？）我們到場後，潘隆恩在店內，我人站在外面，
    被害人看到我們到，就跟我們招手，並說是他報案，他有被
    打傷，我們就載他回派出所。、「（問：你們是否一到場就
    把車停在京華當舖正門口？）是，他們當舖大門前還有一個
    滿大的人行專用道。」、「（問：你們一到達現場時，到底
    被害人人在何處？）是被害人發現我們到場了，當時被害人
    在京華當舖附近的人行專用道。」、「（問：你看到被害人
    時，被害人精神狀態、身體外觀有沒有人在監視他？）感覺
    被害人精神頹喪，外傷情況不明顯。」等語（以上參97年度
    偵字第1755號卷第84至86頁）；證人即警員呂天祿證稱：「
    （問：後續案情是否由你調查？）是。」、「（問：到底當
    天哪3 個人到派出所？）丙○○、丁○○、乙○○，後來京
    華當舖老闆娘何秀綿也到派出所。」、「（問：當天處理情
    形如何？）大略案情潘隆恩他們有跟我說且把相關人資料給
    我，我就問甲○○要不要提出告訴，驗傷，甲○○都不理我
    也不表達示意見，我就跟甲○○說他要告的話，我們會受理
    ，並要他提出驗傷單，製作筆錄等，後來何秀綿就進來跟甲○○說『事情好好處理，不需要鬧到派出所』，後來甲○○
    就沒有告訴我們的情況下，離開派出所了。」等語（以上參
    97度偵字第1755號卷第84至86頁）。是由證人呂天祿、潘隆
    恩、廖伊俐等人的證詞，可知潘隆恩等人接獲勤務中心的通
    報後，旋即趕到京華當鋪，警車停於該當鋪門口的行人專用
    道上，潘隆恩進入當鋪後發現丙○○、丁○○、乙○○等人
    在場，但渠等均否認有打被害人。廖伊莉在行人專用道上見
    甲○○在招手，即將甲○○載回派出所。嗣由呂天祿接手此
    案，當天丙○○、丁○○、乙○○等人及京華當鋪的老闆娘
    何秀綿均到派出所，何秀綿告訴甲○○事情好好處理，不要
    鬧到派出所，甲○○在未知會警員下即離開派出所等事實。
    由此可見，被害人甲○○為乙○○、丙○○等人逼迫還債、
    毆打、阻止離開京華當鋪時，被告丁○○確實在京華當鋪內
    無訛。
  (六)證人丙○○證稱：伊是剛好經過京華當鋪進去泡茶聊天，甲○○在伊之後到店內。伊在當鋪2 樓聽到乙○○要求甲○○
    還錢，但是甲○○沒錢可還，態度又不好，伊覺得甲○○沒
    有還錢的意願，代乙○○出一口氣，打了甲○○2 個耳光。
    伊在當鋪門口遇到警察【上參警卷第40至44頁】。伊已忘記
    當天除了乙○○及伊在場毆打甲○○之外，還有何人在場，
    但當天至少有3 人在場【上參97年度偵字第5920號卷第60頁
    】等語。
  (七)是觀察證人甲○○、葛繼勝、呂天祿、潘隆恩、廖伊俐、丙○○等人的證詞，再參酌被告丁○○於檢察官偵查時陳稱：
    當時伊有陪同在場。伊忘記店內有幾人，店內有丙○○、乙○○、伊，還有其他人，但是誰伊不知道。伊當天去京華當
    鋪時，甲○○已經到當鋪了等語（參98年度偵字第5952號卷
    第9 至10頁、第14頁），其於本院審理時陳稱：97年1 月21
    日晚間，伊應丙○○的要求，駕駛自用小客車搭載丙○○到
    京華當鋪，車輛停於竹南鎮○市路上，距離京華當鋪約10餘
    公尺處。伊進去京華當鋪時，好像有4 個人在裡面，但沒有
    實際計算人數等語（參審卷99年5 月4 日審判筆錄第13至16
    頁），由此可知被告黃光明於97年1 月21日晚間，要求被告
    丁○○駕駛汽車載渠至京華當鋪，待停妥車輛後，丙○○、
    被告丁○○均進入京華當鋪。嗣被害人甲○○因乙○○的通
    知到京華當鋪商談債務問題，甲○○於京華當鋪1 樓表示沒
    有辦法1 次還清欠款。斯時，乙○○喝令被害人甲○○至2
    樓，丙○○、被告丁○○及另1 名真實姓名不詳的成年人，
    亦一同與甲○○上2 樓，乙○○等人於此際將1 樓鐵門拉下
    ，阻止甲○○離去。嗣甲○○上該處2 樓後，乙○○持續逼
    迫甲○○還債，且與丙○○共同毆打甲○○，導致甲○○受
    有鼻部挫傷、左眼結膜下出血等傷害，被告丁○○及另1 位
    成年人則圍住甲○○，共同防止甲○○離開現場。後因甲○○與葛繼勝聯繫借款事宜且暗示報警，復由葛繼勝與乙○○
    通電話後，乙○○等人方至1 樓將鐵門拉開，讓甲○○離開
    。甲○○與葛繼勝通電話後，葛繼勝旋即報警，警員於5 分
    鐘左右立即到現場，發覺乙○○、丙○○及被告丁○○在店
    內，甲○○在店外行人專用道上，警員並將乙○○、丙○○
    、丁○○等人年籍資料抄錄，並帶同甲○○、乙○○等人至
    派出所製作筆錄。後因京華當鋪負責人何秀綿到派出所向甲○○稱好好處理不要鬧到派出所等語，甲○○即未當場提出
    告訴離開派出所，應為本件案發的經過。
  (八)至證人丙○○於本院審理時證稱伊叫丁○○在車上等伊，丁○○沒有進去京華當鋪內，都在車上。當日係伊與乙○○跟
    甲○○一起上2 樓，其他公司職員在樓下等語（參審卷99年
    3 月24日審判筆錄第3 至9 頁）。然查，證人丙○○於偵查
    時證稱伊與乙○○毆打甲○○時，至少有3 人在場等語，證
    人甲○○證稱案發當日共有乙○○、丙○○、另2 位成年人
    等4 人，在京華當鋪2 樓圍住伊，丙○○、乙○○毆打伊，
    不讓伊離去等語，已如前述。且被告丁○○陳稱伊有陪同丙○○至京華當鋪等語，亦如前述。則證人丙○○於審理時的
    證詞，與渠於偵查時的證詞不符，亦與被告丁○○的陳述及
    證人甲○○的證詞不合，顯屬虛妄，不足採信，自不得作為
    對被告丁○○有利的認定。
  (九)至證人乙○○證稱當時伊及丙○○2 人與甲○○談判，沒有
    其他人在店內等語（參警卷第25頁，97年度偵字第1755號卷
    第65頁）。但查，證人丙○○證稱被害人甲○○被毆打之際
    ，當時至少有3 人在場等語，證人甲○○證稱有4 人在2 樓
    限制渠之行動自由等語，已如前述。由此可見證人乙○○的
    證詞不實，不足為採，不能作為對被告丁○○有利的認定。
    又辯護人以被害人甲○○於檢察官訊問：「當天警員有留存
    資料的，是否就是當天有在場之人？」時，回答稱：「應該
    是」，此回答即係臆測之詞，不能認定被告參與本件犯罪（
    參審卷所附辯護人99年5 月4 日刑事辯護意旨狀第4 頁）。
    然查，證人甲○○於98年4 月24日接受檢察官訊問時證稱：
    伊走出店鋪時，店鋪內有1 個不知名的人，丙○○及乙○○
    ，這3 個人的年籍資料警察都有抄下來。伊有向警察說被這
    3 人打，在場3 人都不讓伊離開等語（參97年度偵字第1755
    號卷第28至30頁），實與其於98年12月19日接受檢察官訊問
    時證稱上述在京華當鋪內為警抄錄姓名的3 人，應該是當天
    有在場之人等語（參98年度偵字第5952號卷第12頁）相符，
    並非臆測，辯護人此節辯護意旨容有誤會。又辯護人認被告
    與京華當鋪無任何利害關係或僱傭關係，與乙○○、丙○○
    亦無共同利益，更未受其請託、討債分紅，絕無與乙○○、
    丙○○共同毆打甲○○，或對之妨害自由之理。但查，被告
    丁○○係受丙○○之邀到京華當鋪，並於乙○○對被害人甲○○追討債務時，陪同丙○○在場，復與乙○○、丙○○、
    另1 名姓名年籍不詳男子，在京華當鋪2 樓圍住甲○○，由
    丙○○、乙○○2 人毆打甲○○，並阻止甲○○離開，強迫
    甲○○償還借款等情，已如前述。被告丁○○與丙○○為朋
    友關係，基於朋友相挺的義氣，與丙○○共同協助丙○○之
    友人乙○○向被害人甲○○討債，進而為前述強制犯行，今
    日被告丁○○在丙○○、乙○○欠缺人手之際，幫助丙○○
    、乙○○，他日被告丁○○需要人力幫忙時，丙○○、乙○○亦會出手相助，實在情理之中，辯護人此節辯護意旨，亦
    有所誤會，不能作為對被告丁○○有利的認定。
  (十)綜上，被告上述辯解，均為臨訟卸責之詞，不足採信。此外
    ，復有診斷證明書、97年度偵字第5920號不起訴處分書、98
    年度偵字第5952號不起訴處分書在卷可考，其強制犯行，洵
    堪認定。
四、核被告所為，係犯刑法第304 條第1 項之強制罪。其與丙○○、乙○○、另1 名姓名年籍不詳的成年男子，就上述強制
    犯行，具有犯意聯絡與行為分擔，應論以共同正犯。爰審酌
    被告與被害人甲○○素不相識，竟為幫助友人丙○○、乙○○，而共同對被害人甲○○為上述強制犯行，實不足取。復
    斟酌被告於犯後否認犯行，並考量其犯罪之動機、目的、手
    段、造成損害、迄今尚未賠償告訴人損失等一切情狀，量處
    如主文所示之刑，並諭知易科罰金之折算標準。至檢察官對
    被告具體求處有期徒刑4 月以上，茲因被告並非本件犯罪的
    主要策劃者，主嫌係乙○○、丙○○2 人，渠等2 人於審理
    時對於上述強制犯行均坦承不諱，分別經本院以98年度苗簡
    字第518 號、98年度苗簡字第866 號判處拘役40日、50日在
    案。雖被告否認本件強制犯行，但斟酌其非主嫌，被害人甲○○表示希望「大事化小小事化無」等語，復考量被告並未
    出手毆打被害人，足徵其惡性非重，因認檢察官的求刑稍嫌
    過重，略予調減，附此敘明。
據上論斷，應依刑事訴訟法第299 條第1 項前段，刑法第28條、
第304 條第1 項、第41條第1 項前段，刑法施行法第1 條之1，
判決如主文。
本案經檢察官林俊杰到庭執行職務。
中    華    民    國    99    年    5     月    18    日
                  刑事第一庭      法  官  呂曾達
以上正本證明與原本無異。
如不服本判決，應於收受送達後10日內向本院提出上訴書狀（應
敘述具體理由並附繕本）。
                                  書記官  劉容辰
中    華    民    國    99    年    5     月    18    日
附錄論罪科刑法條：
中華民國刑法第304條第1項
（強制罪）
以強暴、脅迫使人行無義務之事或妨害人行使權利者，處 3 年
以下有期徒刑、拘役或 3 百元以下罰金。

司法院資訊處製作；財團法人民間司法改革基金會備份。
